【裁判字號】    90,台上,6823
【裁判日期】    901108
【裁判案由】    偽造文書
【裁判全文】
最高法院刑事判決                                九十年度台上字第六八二三號
    上  訴  人  丙○○
                乙○○
                甲○○
    右二人共同
    選任辯護人  劉秉鈞律師
右上訴人等因偽造文書案件，不服台灣高等法院高雄分院中華民國八十八年七月二十
日第二審判決（八十八年度上訴字第七四七號，起訴案號：台灣屏東地方法院檢察署
八十六年度偵字第七○五號），提起上訴，本院判決如左：
    主  文
原判決撤銷，發回台灣高等法院高雄分院。
    理  由
本件原判決認定上訴人丙○○、乙○○、甲○○之父黃春金於民國八十一年九月十七
日死亡，繼承人計有子女黃玉妹、黃勝章、張黃秀玉、黃玉里、劉黃秀菊、丙○○、
乙○○、甲○○、黃文忠、黃榮敏、黃美鳳、黃秀靜及配偶黃王梅蘭等十三人。詎丙
○○、乙○○、黃明山三人明知僅受姐妹之託辦理遺產公同共有登記，為圖不讓姐妹
繼承財產，竟共同基於偽造吳黃玉妹、張黃秀玉、黃玉里、劉黃秀菊、黃秀靜、黃美
鳳等六人拋棄繼承權狀之犯意聯絡，於八十一年九月十七日至八十一年十一月十五日
間某日，由丙○○、乙○○、甲○○三人分別向吳黃玉妹、張黃秀玉、黃玉里、劉黃
秀菊、黃秀靜、黃美鳳取得印鑑章、印鑑證明及身分證件等物，再推由丙○○於八十
一年十一月十七日，在屏東縣恆春鎮○○路六四巷八號不知情黃奕武代書事務所，盜
用吳黃玉妹、張黃秀玉、黃玉里、劉黃秀菊、黃秀靜、黃美鳳等人之印章、印文，偽
造彼等之聲明拋棄繼承權聲請狀，據以向台灣屏東地方法院民事庭聲明拋棄繼承權，
而行使之，丙○○並自任送達代收人。致該院民事庭准予備查，足以生損害前開繼承
人吳黃玉妹、張黃秀玉、黃玉里、劉黃秀菊、黃秀靜、黃美鳳等六人，及法院對拋棄
繼承審核之正確性。八十五年間，黃美鳳欲持繼承之遺產辦理貸款，始查悉上情等情
。因認第一審論處上訴人等共同行使偽造之私文書，足以生損害於公眾及他人罪刑，
為無不合，予以維持，駁回上訴人等在第二審之上訴，固非無見。
惟查：(一)原判決認定上訴人三人推由丙○○於八十一年十一月十七日，在屏東縣恆春
鎮○○路六四巷八號不知情黃奕武代書事務所，盜用吳黃玉妹、張黃秀玉、黃玉里、
劉黃秀菊、黃秀靜、黃美鳳等人之印章、印文，偽造彼等之聲明拋棄繼承權聲請狀，
據以向台灣屏東地方法院民事庭聲明拋棄繼承權，而行使等情。但依卷內所附上訴人
等所偽造之拋棄繼承權狀影本之記載（見八十六年度偵字第七○五號卷第四十五至四
十七頁），其填載之日期為八十一年十一月十五日，亦與原判決事實之記載不相一致
，不無證據上理由矛之盾之違法。另丙○○於第一審調查時供稱：「（誰向法院辦理
拋棄繼承？）是我叫代書辦的」（見第一審卷第十四頁背面），所供倘若無訛，如代
書不知情而為代辦，上訴人等之行為應成立偽造文書之間接正犯。實情是否如此？原
判決並未調查審認，亦有未當。(二)按判決不載理由者當然為違背法令，所謂判決不載
理由，係指依法應記載於判決理由內之事項不予記載，或記載不完備者而言，此為刑
事訴訟法第三百七十九條第十四款上段之當然解釋，而有罪之判決書，對於被告有利
之證據不採納者，應說明其理由，復為刑事訴訟法第三百十條第二款所明定，故有罪
判決書對於被告有利之證據，如不加以採納，必須說明其不予採納之理由，否則即難
謂非判決不備理由之違法。證人黃榮敏於偵查中證稱：「告訴人是我親姊姊，我沒有
偽造拋棄繼承書，六位姊姊都有同意，方把她們的印鑑及印鑑證明書給我母親……」
（見屏東地檢署八十六年度偵字第七○五號卷第十一頁背面）、「在八十四年三月到
八十五年二、三月，我跟黃美鳳同在一起工作，當時黃美鳳跟我說要土地做擔保，因
她已拋棄繼承，我說我將我的土地拿出來，但是因為土地是共有，可能銀行不同意，
所以我打電話給黃文忠，把我的權狀影印寄到台北給我（是寄到公司），後來我太太
收到黃文忠寄來的是我的權狀資料，就收下，黃美鳳要向她要來看，但我太太不給黃
美鳳拿去擔保借錢，……，所以黃美鳳責問我母親，為什麼拋棄以後媳婦能看，女兒
就不能看，所以才產生糾紛。」（見同上卷第十八頁）；證人黃文忠證稱：「……但
是黃美鳳將拋棄繼承登記資料拿給我母親的，……，我沒有打電話給黃美鳳叫他將資
料交給甲○○，……」（見同上卷第十七頁背面、第十八頁）；黃美鳳亦供稱：「我
有打電話問我母親說，為何媳婦能看，女兒不能看，我母親說，要看就回家，不然你
要的話，要告才能要回來」（見同上偵查卷第十九頁）；黃王梅蘭證稱：「（菊的印
章交給誰？）是菊自己拿來給我的。」（見八十五年度偵字第二○○一九號卷第八十
九頁）所供如果均可採取，甲○○、乙○○似均未向黃美鳳、劉黃秀菊拿取印鑑等資
料，黃美鳳等六人似均事前知悉拋棄繼承之事。此對於上訴人等有利之證據，原判決
並未敘明其不予採取之理由，揆諸前揭說明，難認適法。上訴意旨均執以指摘原判決
不當，為有理由，應認有發回更審之原因。
據上論結，應依刑事訴訟法第三百九十七條、第四百零一條，判決如主文。
中      華      民      國     九十     年     十一     月      八      日
                              最高法院刑事第七庭
                                  審判長法官  吳  雄  銘
                                        法官  池  啟  明
                                        法官  石  木  欽
                                        法官  郭  毓  洲
                                        法官  吳  三  龍
      右正本證明與原本無異
                                              書  記  官
中      華      民      國     九十     年     十一     月     十二     日


司法院資訊處製作；財團法人民間司法改革基金會備份。
